【裁判字號】    99,重上,103
【裁判日期】    990713
【裁判案由】    損害賠償等
【裁判全文】
臺灣高等法院民事判決                 99年度重上字第103號
上  訴  人  己○○
            庚○○
            辛○○
            乙○○
上4人共同
訴訟代理人  王嘉寧律師
被上訴人    丁○○
            丙○○
            甲○○
上3人共同
訴訟代理人  詹順貴律師
            翁國彥律師
            楊婷婷律師
上列當事人間請求損害賠償等事件，上訴人對中華民國98年12月
30日臺灣臺北地方法院98年度重訴字第477號第一審判決提起上
訴，本院於99年6月22日言詞辯論終結，判決如下：
    主      文
上訴駁回。
第二審訴訟費用由上訴人負擔。
    事實及理由
壹、程序部分：
    按訴狀送達後，原告不得將原訴變更或追加他訴，但有因情
    事變更而以他項聲明代最初之聲明之情形者，不在此限，民
    事訴訟法第255條第1項第4款訂有明文。本件上訴人起訴時
    主張上訴人己○○、庚○○、辛○○、乙○○為委託被上訴
    人丁○○、丙○○、甲○○辦理投資模里西斯商Brother
    Group Inv estment Co. Ltd（下稱兄弟投資公司）入股新
    設境外公司新加坡商永紐股份有限公司（下稱新永紐公司）
    而匯款新臺幣（下同）83萬8,236元、83萬8,236元、83萬8,
    236元、111萬7,648元至澳紐銀行臺北分行第00000000000號
    帳戶，詎被上訴人竟未依兩造間委任契約之約定，將兄弟投
    資公司登記為持有新永紐公司股權49％之股東，爰依兩造間
    委任契約及侵權行為法律關係，請求被上訴人應履行兩造間
    委任契約並賠償上訴人無法取得新永紐公司營業利益之損害
    ，為此聲明：(一)被上訴人應將兄弟投資公司登記辦理為持有
    新永紐公司49％股份之股東。(二)被上訴人應連帶給付上訴人
    己○○、庚○○、辛○○、乙○○各276萬9,231元、276萬9
    ,231元、276萬9,231元、369萬2,307元，及自民國(下同)97
    年11月19日起至清償之日止按週年利率5％計算之利息（見
    原法院97年度審重訴字第547號卷第36頁）；嗣因被上訴人
    於98年4月16日以民事陳報狀表示兄弟投資公司業於95年12
    月26 日辦理解散清算完畢（見原法院97年度審重訴字第547
    號卷第82、83頁），因認上揭訴之聲明(一)部分已無實現之可
    能，而另以侵權行為法律關係及委任契約法律關係為由，於
    98年12月1日原審審理中以民事言詞辯論意旨狀變更訴之聲
    明為(一)先位訴之聲明：被上訴人應連帶給付上訴人己○○、
    庚○○、辛○○各276萬9,231元及連帶給付上訴人乙○○
    369萬2,307元，及自97年11月19日起至清償之日止按週年利
    率5％計算之利息。(二)備位訴之聲明：被上訴人丁○○、丙
    ○○、甲○○應各給付上訴人己○○、庚○○、辛○○各92
    萬3,077元及各給付上訴人乙○○123萬零769元，及各自97
    年11月19日起至清償之日止按週年利率5％計算之利息（見
    原審卷第13頁），核屬因情事變更而以他項聲明代最初之聲
    明，揆諸上開說明，於法即無不合，應予准許。
貳、實體部分：
一、上訴人主張：
(一)上訴人己○○、庚○○、辛○○、乙○○為兄弟姊妹，被上
    訴人丁○○為上訴人等4人之叔叔，被上訴人甲○○、丙○
    ○則為被上訴人丁○○之兒子。緣伊之祖父林錦亭早年創設
    永光興實業股份有限公司（下稱永光興公司）及立基食品股
    份有限公司（下稱立基公司）二家家族公司，經營食品原物
    料之貿易，上訴人己○○及其父親即訴外人林正常、其母親
    即訴外人林陳美惠、被上訴人丁○○、丙○○均登記為該2
    家公司之股東，永光興公司、立基公司另投資入股永紐乳品
    股份有限公司（下稱舊永紐公司）經營紐西蘭安佳奶油等乳
    品之貿易，永光興公司、立基公司共計投資舊永紐公司股權
    44％，而舊永紐公司經營狀況良好，歷年營業獲利甚佳；舊
    永紐公司股東於94年8月間擬將舊永紐公司與新設境外公司
    新永紐公司合併，並以新永紐公司為存續公司，舊永紐公司
    為消滅公司，被上訴人為騙得伊出資投資新永紐公司再獨吞
    新永紐公司之全部盈餘，竟基於意圖為自己不法所有之詐欺
    犯意聯絡，向林正常建議先由這些擬入股新永紐公司之新股
    東在境外設立模里西斯商兄弟投資公司，再以兄弟投資公司
    入股新永紐公司49％之股權，不僅可達節稅功能，還可合理
    、合法的將股權移轉給子女，林正常對此深信不疑，而與伊
    等討論後，同意依被上訴人上揭提議方式辦理，並全權委託
    被上訴人處理上開事宜，並約定上訴人己○○、庚○○、辛
    ○○、乙○○在兄弟投資公司股權分別為6.1％、6.1％、6.
    1％、8.2％，嗣後兄弟投資公司入股新永紐公司49％股權後
    ，實質上等同上訴人己○○、庚○○、辛○○、乙○○間接
    持有新永紐公司股權3％、3％、3％、4％，上訴人己○○、
    庚○○、辛○○、乙○○因此於94年11月7日分別匯款83萬8
    ,236元、83萬8,236元、83萬8,236元、111萬7,648元至澳紐
    銀行臺北分行第00000000000號帳戶。
(二)詎被上訴人嗣後並未依約將兄弟投資公司登記為持有新永紐
    公司股權49％之股東，反而另以模里西斯商Brother Group
    Co. Ltd.（下稱兄弟公司）登記為持有新永紐公司49％之股
    權，以此方式獨吞新永紐公司之盈餘獲利，伊至此方知受騙
    ，被上訴人係以上揭方式共同詐騙伊，使伊陷於錯誤而同意
    出資「兄弟投資公司」，渠等共同詐欺背信侵害伊財產權益
    ，依民法第184條第1項前段、第185條第1項之規定，應負連
    帶賠償責任，又民法第216條第2項規定「依通常情形，或依
    已定之計劃設備或其他特別情事，可得預期之利益，視為所
    失利益」甚明，本件伊所受損害為「新永紐公司自94年成立
    迄今應分配予兄弟投資公司，再由兄弟投資公司分配予伊之
    盈餘金額」，此乃伊可得預期之利益，故伊「所失利益」係
    相當於「新永紐公司自94年成立迄今應分配股東盈餘13％」
    之金額（即伊透過兄弟投資公司投資新永紐公司所應持有之
    股份），爰依侵權行為法律關係，請求被上訴人按上訴人己
    ○○、庚○○、辛○○、乙○○透過投資兄弟投資公司而間
    接持有新永紐公司股權3％、3％、3％、4％之比例，連帶賠
    償新永紐公司自94年成立迄今應分配股東之盈餘即276萬9,2
    31元、276萬9,231元、276萬9,231元、369萬2,307元。倘若
    認被上訴人上揭所為並不構成共同詐欺之侵權行為，無庸對
    伊負連帶賠償責任，則依兩造間委任契約關係，被上訴人負
    有為伊處理以「兄弟投資公司」之名義投資「新永紐公司」
    占49％股權事宜之義務，迄今均故意違約不為履行，應負債
    務不履行之損害賠償責任，被上訴人應依民法第216條第2項
    之規定，賠償伊上揭所失利益，並依民法第271條之規定，
    由被上訴人3人平均分攤上開賠償義務，請求被上訴人丁○
    ○、丙○○、甲○○應各給付上訴人己○○、庚○○、辛○
    ○各92萬3,077元，並各給付上訴人乙○○123萬769元。
(三)兩造係約定以兄弟投資公司轉投入新永紐公司之事實，為被
    上訴人於原審所不爭執，惟原判決違反證據法則、經驗法則
    而為相反認定，原判決另有舉證責任分配、應調查證據而未
    調查之違法，原判決率認定上訴人未受損害，並駁回上訴人
    之請求，自難甘服，爰於本院提起上訴，先位聲明：(一)原判
    決廢棄。(二)被上訴人應連帶給付上訴人己○○、庚○○、辛
    ○○各276萬9,231元及連帶給付上訴人乙○○369萬2,307元
    ，及各自起訴狀繕本送達之翌日起至清償日止按週年利率5
    ％計算之利息。(三)願供擔保請准宣告假執行。備位聲明：(一)
    原判決廢棄。(二)被上訴人丁○○、丙○○、甲○○應各給付
    上訴人己○○、庚○○、辛○○各92萬3,077元及各給付上
    訴人乙○○123萬769元，及各自起訴狀繕本送達之翌日起至
    清償之日止按週年利率5％計算之利息。(三)願供擔保請准宣
    告假執行。
二、被上訴人則辯以：
(一)舊永紐公司解散消滅前，主要股東永光興公司（由林正常、
    上訴人己○○、被上訴人丁○○、丙○○等人所投資）曾與
    另一持有51%多數股份之外資股東達成協議，約定舊永紐公
    司之所有股東均不得於台灣販售進口非紐西蘭國家乳品局（
    即New Zealand Dairy Board（NZDB），由紐西蘭95%以上之
    酪農、牧場及乳品公司合作經營）之產品，嗣後該外資股東
    提議另於境外成立新永紐公司以達節稅目的時，仍繼續要求
    所有投資股東不得從事販賣乳品等其他同質性之業務活動。
    故伊與上訴人及其他家族成員為確保家族事業版圖之穩定拓
    展，乃決定成立兄弟公司，由兄弟投資公司百分之百投資兄
    弟公司，再由兄弟公司投資入股為新永紐公司49%之股東，
    如此兄弟投資公司因並非新永紐公司之直接股東，不受到同
    質性業務活動之限制，即可進行其他多元化之投資計畫。上
    訴人因同意上揭方式，而於94年11月7日匯款至澳紐銀行臺
    北分行第00000000000號帳戶，連同伊等及其他股東共計投
    資股款新加坡幣68萬6,035元入股成立兄弟投資公司，兄弟
    投資公司隨即於當日將全數股款新加坡幣68萬6,035元轉匯
    至兄弟公司之帳戶，隨後再由兄弟公司帳戶將股款新加坡幣
    68 萬6,035元轉匯入新永紐公司，並由兄弟公司登記為新永
    紐公司49％股權之股東，觀諸上述資金匯入之經過，上訴人
    投資兄弟投資公司之所有股本，最後均原封不動匯入成為新
    永紐公司之股份，上訴人亦因此成為兄弟投資公司之直接股
    東及新永紐公司之間接股東，即可依其投資股份比例獲分配
    應得之盈餘，實未因此受有任何損害，故上訴人指摘伊藉由
    成立兄弟公司詐騙其投資資金，應係誤會；渠等主張伊有詐
    騙其投資資金或違反委任義務等情事，更屬無稽，委無可採
    。
(二)我國公司法上對於公司發起之法律行為，除一人公司之外，
    認定屬於設立人之「共同行為」，亦即在設立公司之同一目
    的之下，有二人以上意思表示合致之行為，使各人均發生有
    共通內容之團體法上權利義務；本件係兩造合意消滅家族上
    一代共同經營之貿易公司，另合資成立兄弟投資公司及新永
    紐公司，以利家族下一代入股後成為公司經營者，是以新永
    紐公司之發起設立，同屬兩造合意使一公司成立之「共同行
    為」，上訴人等均為公司發起人，並參與公司設立之籌畫及
    合資，實無上訴人委任伊投資新永紐公司之契約行為可言，
    上訴人雖主張兩造間存在一委任契約，由伊受上訴人委任處
    理「以兄弟投資公司名義投資取得新永紐公司49%之股權」
    等事宜，惟上訴人既無法提出具體文件，針對該委任契約之
    締約時點、委任內容、委任人及受任人之具體權利義務等重
    要事項，詳為舉證以實其說，渠等泛稱伊違反該委任契約，
    並請求伊履行契約義務云云，即不可採。
(三)95年7月期間，上訴人及其父親林正常對於是否以兄弟投資
    公司資金投資遠東倉儲股份有限公司，與伊等意見紛歧，林
    正常隨後向伊表示既然理念不一，林正常家族部分願自兄弟
    投資公司退股，林正常隨即代表上訴人於95年9月7日與被上
    訴人丁○○簽署95年9月7日共同聲明書及股份轉讓書，同意
    將林正常等6人間接持有之新永紐公司股權合計27%（即林正
    常7%、上訴人己○○3%、上訴人庚○○3%、上訴人辛○○3%
    、上訴人乙○○4%、訴外人戊○○7%）出售予被上訴人丁○
    ○，被上訴人丁○○則需支付林正常等6人94年11月提供之
    投資股本共754萬4,124元，及95年1月至7月間之股利共2,37
    4萬9,945元，合計3,129萬4,069元，因被上訴人丁○○一時
    無法籌3,000餘萬元之現款，林正常乃同意被上訴人丁○○
    將聲明書第1點所列之不動產持分重新調整分配，以買賣不
    動產所得款項，作為向林正常等6人購買新永紐公司股權之
    價款；如買賣後仍有不足，尚應補足餘額，因簽署共同聲明
    書時戊○○並不在場，林正常遂以電話聯絡取得戊○○之授
    權後，代為簽署聲明書，由於林正常已於95年9月間代理戊
    ○○及上訴人等出售持股予被上訴人丁○○，其等自斯時起
    均非兄弟投資公司之股東，兄弟投資公司之股東僅餘伊等3
    人及訴外人林雅玲共4人，該4名股東乃於95年11月間同意解
    散兄弟投資公司，後於95年12月26日辦理解散清算完結。
(四)被上訴人丁○○雖因相關不動產之所有權狀遭林正常扣留而
    無法處分，經向他人借貸後，已於97年8月1日將上揭3,129
    萬4,069元之款項全數匯入林正常之銀行帳戶，縱事後兄弟
    投資公司股東決議解散該公司，亦係因被上訴人丁○○已向
    林正常購得其所代表27％之新永紐公司股權，尚不得據此推
    論伊等有擅自以兄弟公司名義持有新永紐公司49％股權，侵
    吞上訴人投資股本及應分得盈餘之不法意圖，又上訴人透過
    投資兄弟投資公司間接持有新永紐公司之股權暨應分得股利
    既已由其父親林正常代表出售予被上訴人丁○○，上訴人已
    不得以任何方式分享新永紐公司之盈餘，焉有可能再因此受
    有渠等所主張「新永紐公司自94年成立迄今應分配予兄弟投
    資公司，再由兄弟投資公司分配予上訴人之盈餘金額」之預
    期利益損害，本件伊並無詐騙上訴人投資兄弟投資公司，上
    訴人亦無法舉證證明兩造間有其所主張之委任關係存在，則
    上訴人所為上揭請求，顯然無理由，原審判決理由確屬無誤
    ，爰於本院答辯聲明：上訴駁回。
三、本件依民事訴訟法第463條準用第270條之1第1項第3款規定
    協議簡化爭點，兩造同意簡化爭點如下：
(一)兩造不爭執事項：（見本院卷第33頁反面，99年3月18日準
    備程序筆錄)
  1.上訴人己○○、訴外人林正常、被上訴人丁○○、丙○○，
    原為永光興公司、立基公司股東，永光興公司、立基公司均
    為舊永紐公司股東，舊永紐公司於94年11月1日召開董事會
    ，決議與新永紐公司合併，並以舊永紐公司為消滅公司，嗣
    舊永紐公司於95年2月解散清算完結，並於95年9月間將結算
    之分配款退予各股東。
  2.被上訴人丁○○於94年8月8日在模里西斯成立兄弟投資公司
    ，上訴人己○○、庚○○、辛○○、乙○○均為該公司股東
    ，兄弟投資公司股數共計49萬9,999股，上訴人己○○、庚
    ○○、辛○○投資股數均為3萬0500股，各占兄弟投資公司
    股權6.1％，上訴人乙○○投資股數則為4萬1,000股，占兄
    弟投資公司股權8.2％，上訴人己○○、庚○○、辛○○、
    乙○○於94年11月7日分別匯款83萬8,236元、83萬8,236元
    、83萬8,236元、111萬7,648元至澳紐銀行臺北分行第00000
    000000號帳戶。
  3.新永紐公司於94年11月11日在臺灣經核准認許，並辦理分公
    司登記，其股東為新加坡商奶品集團（東南亞）私人有限公
    司持有股權51﹪、兄弟公司持有股權49%，林正常於95年9月
    7日與被上訴人丁○○簽署共同聲明書，林正常並曾簽署原
    審被證四之股份轉讓書，約定林正常、戊○○將所代表持有
    之新永紐公司股權27％售予被上訴人丁○○，丁○○應給付
    林正常、戊○○所代表股份754萬4,124元及95年1至7月份之
    股利2,374萬9,945元，共計3,129萬4,069元，被上訴人丁○
    ○後於97年8月1日匯款3,129萬4,069元予林正常。該共同聲
    明書及股份轉讓書均無上訴人己○○、庚○○、辛○○、乙
    ○○之簽名蓋章，該共同聲明書上林正常、丁○○之簽名為
    真正，股份轉讓書中林正常在上訴人己○○、庚○○、辛○
    ○、乙○○4人名字之後簽名。
  4.兄弟投資公司已於95年11月20日召開股東會決議解散，並於
    同年12月26日解散清算完結。
  5.上訴人針對本件投資衍生糾紛曾在臺灣臺北地方法院檢察署
    對被上訴人提出詐欺之刑事告訴，經該署檢察官偵查後，以
    98年度偵字第18535號為不起訴處分後，上訴人不服提出再
    議，業經臺灣高等法院檢察署發回續行偵查，並於99年2月
    26日復經臺灣臺北地方法院檢察署以98年度偵續字第849號
    為不起訴處分。
  6.被上訴人並未將模里西斯商兄弟投資公司直接登記為新永紐
    公司持股49％股東。
    以上事實，為兩造所不爭執，並有永光興公司、立基公司股
    東名冊、91年至93年舊永紐公司分配盈餘表及投資人明細、
    舊永紐公司股東臨時會議事錄、公司解散、清算資料、匯款
    單、兄弟投資公司之公司登記證書及股權證明、股權比例分
    配表、新加坡商永紐公司台灣分公司認許資料、共同聲明書
    、股權轉讓書、匯款回條、新加坡商業管理局公司基本檔案
    、兄弟投資公司解散申請書、刊登報紙及政府公報、臺灣臺
    北地方法院檢察署98年度偵字第18535號不起訴處分書、臺
    灣臺北地方法院檢察署98年度偵續字第849號不起訴處分書
    等在卷可考（見原審北調字卷第8至16頁、第20至32頁、原
    審審重訴字卷第46至47頁、第58至60頁、第88至95頁、第13
    7至141頁、本院卷第51至54頁、第81至85頁），自堪信為真
    實。
(二)兩造爭執事項：(見本院同上筆錄及本院卷第78頁反面，99
    年4月15日準備程序筆錄）
  1.上訴人主張被上訴人有以「直接登記兄弟投資公司為新永紐
    公司持股49％股東」為幌，詐騙渠等投資入股兄弟投資公司
    ，被上訴人應依侵權行為法律關係負連帶賠償責任，有無理
    由？若有理由，其應賠償金額若干？
  2.上訴人主張被上訴人負有為上訴人處理以「兄弟投資公司」
    之名義投資「新永紐公司」占49％股權事宜之義務，被上訴
    人迄未履行上揭義務，應依債務不履行法律關係負損害賠償
    責任，有無理由？若有理由，其應賠償金額若干？
  3.原審被證三共同聲明書對上訴人是否有拘束力？
  4.模里西斯商兄弟投資公司在95年11月解散前，是否被登記為
    模里西斯商兄弟公司為該公司百分之百之股東？
四、關於上訴人主張被上訴人有以「直接登記兄弟投資公司為新
    永紐公司持股49％股東」為幌，詐騙渠等投資入股兄弟投資
    公司，被上訴人應依侵權行為法律關係負連帶賠償責任，有
    無理由？若有理由，其應賠償金額若干？
(一)按當事人主張有利於己之事實者，就其事實有舉證之責任，
    民事訴訟法第277條前段定有明文，主張法律關係存在之當
    事人，應就該法律關係發生所須具備之特別要件，負舉證之
    責任，至於他造主張有利於己之事實（變更或消滅之特別要
    件），則應由他造舉證證明（最高法院48年台上字第887號
    判例意旨參照）。是應由主張權利者，先負舉證之責，若不
    能舉證，以證實自己主張之事實為真實，則對造就其抗辯事
    實即令不能舉證，或其所舉證據尚有疵累，亦應駁回。而「
    就侵權行為言，被害人應就行為人因故意或過失，不法侵害
    其權利之事實負舉證責任，此與債務不履行以由債務人證明
    免責事由者，有所不同。」(最高法院70年台上2550號判決
    意旨參照)。本件上訴人主張被上訴人共同向其謊稱將於境
    外投資設立兄弟投資公司，再以兄弟投資公司入股新永紐公
    司49％之股權，致使上訴人陷於錯誤，分別匯款入股兄弟投
    資公司，詎被上訴人嗣後竟未依約將兄弟投資公司登記為新
    永紐公司持股49％之股東，顯係共同詐欺背信侵害上訴人財
    產權益，爰依侵權行為法律關係，請求被上訴人負連帶損害
    賠償責任，惟為被上訴人所否認，並以上詞抗辯，從而依上
    揭說明，自應由上訴人就被上訴人共同以詐騙背信之不法方
    式，侵害其財產權之事實，負舉證責任，合先敘明。
(二)本件上訴人主張受到被上訴人等共同詐騙，無非係以上訴人
    等人係因被上訴人承諾將直接登記兄弟投資公司為持有新永
    紐公司49％股權之股東，始同意投資入股兄弟投資公司，詎
    被上訴人等人嗣後並未依約辦理為其主要論據（見原審卷第
    28頁反面），並提出被上訴人甲○○命職員方慧雯寄發電子
    郵件（見原審97年度北調字第687號卷第17、18頁）、新加
    坡商永紐股份有限公司臺灣分公司股本投入明細表（見原審
    97年度北調字第687號卷第19頁）、匯款回條（見原審97年
    度北調字第687號卷第20至23頁）、兄弟投資公司登記暨股
    權證明（見原審97年度北調字第687號卷第28至32頁）等資
    料為憑；然觀諸上揭電子郵件之記載內容可知（見原審97年
    度北調字第687號卷第17、18頁），該封電子郵件僅係通知
    上訴人等有意入股投資兄弟投資公司之股東，應於94年11月
    7日以前將投資股款匯入澳紐銀行臺北分行第00000000000號
    帳戶，俾使澳紐銀行於當日匯入兄弟投資公司在新加坡所開
    設銀行帳戶，又卷附新加坡商永紐股份有限公司臺灣分公司
    股本投入明細表其上雖記載上訴人己○○、庚○○、辛○○
    、乙○○投資新永紐公司持股比例各為3％、3％、3％、4％
    （見原審97年度北調字第687號卷第19頁），惟上揭入股明
    細表亦無明確記載「兄弟投資公司將直接登記為新永紐公司
    持股49％之股東」，實難僅憑上開資料即認定上訴人有關兩
    造間有「直接登記兄弟投資公司為持有新永紐公司49％股權
    之股東」之約定。
(三)再者，被上訴人抗辯舊永紐公司解散消滅前，主要股東永光
    興公司曾與另一持有51%多數股份之外資股東達成協議，約
    定舊永紐公司之所有股東均不得於台灣販售進口非紐西蘭國
    家乳品局之產品，嗣後該外資股東提議另於境外成立新永紐
    公司以達節稅目的時，仍繼續要求所有投資股東不得從事販
    賣乳品等其他同質性之業務活動，被上訴人與上訴人及其他
    家族成員為確保家族事業版圖之穩定拓展，乃決定成立兄弟
    公司，由兄弟投資公司百分之百投資兄弟公司，再由兄弟公
    司投資入股為新永紐公司49%之股東，如此兄弟投資公司因
    並非新永紐公司之直接股東，不受到同質性業務活動之限制
    ，即可進行其他多元化之投資計畫，上訴人係同意以上揭方
    式間接投資入股新永紐公司因而同意匯款入股兄弟投資公司
    ，兄弟投資公司於收到全部匯入股款新加坡幣68萬6,035元
    後，隨即於當日將全數股款新加坡幣68萬6,035元轉匯至兄
    弟公司之帳戶，隨後再由兄弟公司帳戶將股款新加坡幣68萬
    6, 035元轉匯入新永紐公司，並將兄弟公司登記為新永紐公
    司49％股權之股東，是上訴人己○○、庚○○、辛○○投資
    兄弟投資公司股權6.1％，上訴人乙○○投資兄弟投資公司
    股權8.2％，透過兄弟投資公司持有兄弟公司100％股權、兄
    弟公司持有新永紐公司49％股權之方式，等同上訴人己○○
    、庚○○、辛○○、乙○○各間接持有新永紐公司股權3％
    、3 ％、3％、4％等情，業據其提出投資協議書（見原審97
    年度審重訴字第54 7號卷第96至98頁）、兄弟投資公司股權
    登記資料(見原審97年度北調字第687號卷第46頁)、兄弟投
    資公司匯款新加坡幣68萬6035元至兄弟公司帳戶(見原審97
    年度審重訴字第547號卷第99頁)等資料為憑；上訴人既無法
    提出確實證據證明被上訴人於渠等投資入股兄弟投資公司之
    前，即已明確承諾將直接登記兄弟投資公司為新永紐公司持
    股49 ％之股東，且查上訴人等所匯入上揭投資股款，確已
    如數匯入兄弟公司帳戶，再如數轉匯至新永紐公司，並由兄
    弟公司登記為新永紐公司持股49％之股東，經依投資比例計
    算，等同上訴人己○○、庚○○、辛○○、乙○○間接投資
    新永紐公司持股比例為3％、3％、3％、4％，核與上訴人所
    主張入股兄弟投資公司係為間接持有新永紐公司股權3％、3
    ％、3 ％、4％之投資目的並無相違背，實難認上訴人等人
    有何投資權益受損之情形；參以上訴人父親林正常曾於95年
    9月7日與被上訴人丁○○簽署95年9月7日共同聲明書及股份
    轉讓書(此部分詳後述)，約定林正常、戊○○將所代表持有
    之新永紐公司股權27％售予被上訴人丁○○，丁○○應給付
    林正常、戊○○所代表股份754萬4,124元及95年1至7月份之
    股利2,374萬9,945元，共計3,129萬4,069元，被上訴人丁○
    ○後於97年8月1日匯款3,129萬4,069元予林正常，已如前述
    ，姑不論林正常是否係經上訴人等人合法授權而代為出售渠
    等共計27％之新永紐公司股權，並與被上訴人丁○○協議渠
    等於95年1至7月份應分配股利數額，然由此舉卻可證實，上
    訴人等人確實得以入股兄弟投資公司、再由兄弟投資公司百
    分之百持股之兄弟公司持有新永紐公司49％股權之方式，間
    接享有新永紐公司之各項股東權益，縱兄弟投資公司已於95
    年11月20日召開股東會決議解散，並於同年12月26日解散清
    算完結，亦係被上訴人等人因認林正常已代表上訴人等人簽
    署股權轉讓書將持有兄弟投資公司全數出讓予被上訴人丁○
    ○，而由兄弟投資公司剩餘股東即被上訴人丁○○、丙○○
    、甲○○及林雅玲等4人共同決議為之，要難以此即遽以推
    論被上訴人等人係以「入股兄弟投資公司直接登記為新永紐
    公司持股49％股東」為幌，詐騙上訴人等人投資入股兄弟投
    資公司後，再擅自將兄弟投資公司為解散登記，侵吞上訴人
    所投資股款及應受分配盈餘。
(四)上訴人雖於本院審理中一再主張：被上訴人未提出兄弟公司
    之股東名冊，無法證明兄弟投資公司係百分之百投資兄弟公
    司，因此認定渠等之投資款項遭到侵占、取得新永紐公司股
    權之投資目的並未實現云云。惟查被上訴人另提出本件當時
    負責資金轉匯程序之澳商澳洲紐西蘭銀行集團股份有限公司
    (Australia and New Zealand Banking Group Limited) 新
    加坡分行製作之帳戶交易明細(見本院卷第55-56頁)，顯示
    該筆新加坡幣68萬6,035元之投資款項係依序匯入兄弟投資
    公司、兄弟公司、新永紐公司，匯款日期均只間隔一日，極
    為密接，且原帳戶在完成匯款之隔日餘額即歸零，可證係同
    一筆投資款項在進行轉匯，最後並順利匯至原始投資標的即
    新永紐公司之帳戶內。觀諸上述資金匯入之經過，上訴人投
    資兄弟投資公司之所有股本，最後均原封不動匯入成為新永
    紐公司之股份，且歷次資金轉匯之金額、幣值均完全相同，
    顯然原始股東之投資金額並未遭到挪用。上訴人既未針對資
    金流向提出反證，證明有何部分資金遭到被上訴人盜用或流
    入被上訴人之私人帳戶，其任意指摘被上訴人違反投資目的
    或侵占投資款項，顯屬無據。再對照上訴人主張之投資金額
    (見原審北調字卷第17-19頁原證3)、新永紐公司成立後之股
    權結構狀況(原審重訴字卷第44-45頁原證10)，可知該筆新
    加坡幣68萬6,035元之投資金額始終一致、未曾改變，足證
    兩造基於家族事業共同投資持有新永紐公司49%股份之投資
    比例，實無上訴人所稱侵吞投資金額之情事。
(五)綜上，上訴人既無法舉證證明被上訴人有以「直接登記兄弟
    投資公司為新永紐公司持股49％股東」為幌，詐騙渠等投資
    入股兄弟投資公司，且上訴人針對本件投資衍生糾紛曾在臺
    灣臺北地方法院檢察署對被上訴人提出詐欺之刑事告訴，經
    該署檢察官偵查後，以98年度偵字第18535號為不起訴處分
    後，上訴人不服提出再議，業經臺灣高等法院檢察署發回續
    行偵查，並於99年2月26日復經臺灣臺北地方法院檢察署以
    98 年度偵續字第849號為不起訴處分，已如上述，而上訴人
    復向原法院刑事庭對該不起訴處分聲請交付審判，亦經原法
    院刑事庭於99年5月31日駁回其聲請確定，並有原法院刑事
    庭99年度聲判字第91號刑事裁定可稽(見本院卷第115-120頁
    ) ，是上訴人依侵權行為法律關係，請求被上訴人給付先位
    訴之聲明所示，顯無理由，不能准許。
五、關於上訴人主張被上訴人負有為上訴人處理以「兄弟投資公
    司」之名義投資「新永紐公司」占49％股權事宜之義務，被
    上訴人迄未履行上揭義務，應依債務不履行法律關係負損害
    賠償責任，有無理由？若有理由，其應賠償金額若干？
(一)按「請求履行債務之訴，除被上訴人自認上訴人所主張債權
    發生原因之事實外，應先由上訴人就其主張此項事實，負舉
    證之責任，必須證明其為真實後，被上訴人於其抗辯事實，
    始應負證明之責任，此為舉證責任分擔之原則」(最高法院4
    3年台上字第377號判例意旨參照)。本件上訴人主張渠等與
    被上訴人間委任契約關係，被上訴人3人負有為上訴人4人處
    理以「兄弟投資公司」之名義投資「新永紐公司」占49％股
    權事宜之義務，被上訴人迄今均未履行上揭義務，爰依債務
    不履行法律關係，請求被上訴人丁○○、丙○○、甲○○應
    各給付上訴人己○○、庚○○、辛○○各92萬3,077元並各
    給付上訴人乙○○123萬0769元等情，則為被上訴人所否認
    ，並以上詞抗辯，是依上揭說明，自應由上訴人就兩造間有
    委任契約關係存在，且被上訴人未依該委任契約之約定將兄
    弟投資公司直接登記為新永紐公司持股49％股東之事實負舉
    證責任，核先敘明。
(二)按我國公司法上對於公司發起之法律行為，除一人公司之外
    ，認定屬於設立人之「共同行為」，亦即在設立公司之同一
    目的之下，有二人以上意思表示合致之行為，使各人均發生
    有共通內容之團體法上權利義務，本件上訴人匯款入股兄弟
    投資公司，實屬兩造合意使一公司成立之「共同行為」，上
    訴人既與被上訴人同為兄弟投資公司之發起股東，實難僅憑
    上訴人匯款入股之行為，即認定兩造間業已成立委任契約關
    係；再者，依據上訴人所提出被上訴人甲○○命職員方慧雯
    寄發電子郵件(見原審97年度北調字第687號卷第17、18頁)
    、新加坡商永紐股份有限公司臺灣分公司股本投入明細表(
    見原審97年度北調字第687號卷第19頁)、匯款回條(見原審9
    7年度北調字第687號卷第20至23頁)、兄弟投資公司登記暨
    股權證明(見原審97年度北調字第687號卷第28至32頁)等資
    料，並不足以證明兩造間有委任「直接登記兄弟投資公司為
    持有新永紐公司49％股權之股東」之約定，已如前述，況上
    開原審法院刑事庭99年度聲判字第91號裁定亦認定兩造間並
    未成立委任契約關係，該裁定並已確定。上訴人仍執陳詞提
    起上訴，泛稱被上訴人違反委任契約、構成債務不履行云云
    ，即不可採。則上訴人主張兩造間有上揭委任契約存在，爰
    依債務不履行法律關係，請求被上訴人給付備位訴之聲明所
    示，亦無理由，要難准許。
六、關於原審被證三共同聲明書對上訴人是否有拘束力？
(一)上訴人雖主張：林正常所簽署之共同聲明書之當事人並無上
    訴人己○○等4人，故對上訴人不生效力云云，被上訴人則
    辯稱：上訴人等人之父親林正常代理上訴人出售新永紐公司
    之股權予被上訴人，被上訴人並依約定返還上訴人之原始投
    資款項及股利，上訴人即未受有任何財產權利侵害，不符合
    損害賠償請求權之要件等語。惟依據共同聲明書第3點記載
    ，林正常係出售新永紐公司27%之股權予被上訴人丁○○。
    對照上訴人自承投資新永紐公司之股權比例(見原審北調字
    卷第19頁原證3第3頁)，林正常、戊○○之持股比例均為7%
    ，上訴人己○○、庚○○、辛○○均為3%，乙○○則為4%，
    合計亦同為27%，益證共同聲明書第3點所稱「林正常、戊○
    ○等所代表持有之永紐公司股權27%將售於丁○○」，並非
    單指林正常及戊○○二人之持股，尚包含林正常之4名子女
    ，即本案上訴人等人之持股。另依據該份英文繕打之股份轉
    讓書，不僅已明確記載上訴人等4人之英文譯名，林正常並
    於其本人及上訴人之「股份讓與人」(Signature of
    Transferor)欄位親自簽名，且該份股份轉讓書另記載將出
    售之股份數量(Number of Shares Transferred)，分別為林
    正常7萬1,500股，己○○、庚○○及辛○○均為3萬0,500股
    ，乙○○4萬1,000股。該部分股份數量之記載，亦與上訴人
    自行提出之兄弟投資公司股東名冊完全相符(見原審重訴字
    卷第46-47原證11)，自堪認林正常係代理上訴人出售新永紐
    公司股份予被上訴人丁○○。
(二)按「由自己之行為表示以代理權授與他人，或知他人表示為
    其代理人而不為反對之表示者，對於第三人應負授權人之責
    任。但第三人明知其無代理權或可得而知者，不在此限。」
    ，民法第169條定有明文。再按「由自己之行為表示以代理
    權授與他人者，對於第三人應負授權人之責任，必須本人有
    表見之事實，足使第三人信該他人有代理權之情形存在，始
    足當之(最高法院70年台上字第657號、60年台上字第2130號
    判例意旨參照)。經查上訴人等人均為林正常之子女，財務
    來源來自父親林正常，且長期與父親同住，此一上訴人與林
    正常同居共財之客觀事實，為上訴人所不爭執。且林正常上
    開刑事案件於檢察官訊問時證稱：「丁○○建議以我們兄妹
    三人代表，就是我占22%、丁○○占26%、戊○○占1%，但後
    來戊○○有意見，我就將之改為我占20%、丁○○占22%、戊
    ○○占7%，我回去與子女商量後，我占7%、兒子4%、三個女
    兒各3%」(被上證7第3頁倒數第8行起)。換言之，林正常係
    代理上訴人之股份與丁○○洽談投資入股新永紐公司，因此
    在戊○○有意見時，才有權利連同上訴人之股份一併進行調
    降，事後再返家與上訴人討論其內部持股比例。是若林正常
    並未取得子女授權，實無可能代理上訴人之持股比例，一併
    與丁○○洽談投資入股事宜，足證兩造協商投資入股新永紐
    公司時，均由林正常直接與被上訴人丁○○洽談各家族之投
    資比例分配，再返家與上訴人討論；上訴人亦係透過渠等父
    親居中協商，而間接取得新永紐公司之股權，並未直接與被
    上訴人聯繫。再佐以95年9月間林正常向被上訴人丁○○請
    求退股時，主動在載有「永紐公司股權27%」之共同聲明書
    上簽名，並在英文股份轉讓書上訴人之姓名欄位中代為簽名
    。綜此，已足認定上訴人就有關投資行為全權授權其父林正
    常處理。退而言之，縱認無授權，但依上情形，上訴人知其
    父表示為其代理人而不為反對之表示，對第三人仍須負授權
    人之責任，就該退股行為對上訴人仍生效力。況被上訴人嗣
    後依據共同聲明書約定履約，已於97年8月1日將上訴人應取
    回之股款及股利全數匯入林正常之銀行帳戶內(見原審重訴
    字卷第60頁被證5)，上訴人均未為反對之表示，自應認直接
    對授權人即上訴人生效、發生返還股款之效力。上訴人既已
    全數取回原始投資之股款及應配股利，自不得再主張財產權
    利受損而請求賠償。
(三)再查林正常雖於97年9月22日另曾以存證信函向被上訴人自
    承伊無權代理上訴人出售新永紐公司之持股予丁○○云云(
    本院卷第141-144頁被上證11)。按上訴人於林正常代理渠等
    簽署上開共同聲明書後，均未為反對之表示，且林正常之發
    函否認代理上訴人之行為，係於林正常簽立上開生共同聲明
    書(95年9月7日簽立)之2年後，且在上訴人依共同聲明書之
    約定履約，將上訴人應取回之股款及股利全數匯入林正常之
    銀行帳戶內之後(見原審重訴字卷第60頁)，足證林正常之上
    開發函行為顯係事後配合上訴人利益臨訟所為卸責之行為。
    是基於上開親屬間的家族投資信賴事實及上述林正常均代理
    子女行使股東權益之客觀事實觀之，應認林正常上開代理上
    訴人簽立共同聲明書之行為，為有權代理，至少亦已符合表
    見代理之要件。揆諸首揭規定，上訴人自應依據民法表見代
    理之規定，負授權人之責任，不得事後再以未曾授權等內部
    關係為由對抗第三人。至於林正常收受被上訴人支付3千餘
    萬元之投資款項及股利，則係上訴人與渠等父親林正常間之
    問題。故系爭共同聲明書雖係屬上訴人之父林正常與被上訴
    人所簽立，但對於上訴人亦有拘束力，應堪認定。
七、如上所述，被上訴人既已依共同聲明書之約定履約，返還上
    訴人之原始投資資金及應配股利，上訴人並無任何損害或喪
    失利益可言，被上訴人亦無任何侵權行為或違反委任義務之
    情事。是上訴人關於模里西斯商兄弟投資公司在95年11月解
    散前，是否被登記為模里西斯商兄弟公司為該公司百分之百
    之股東之爭執，即無庸再予論述。
八、綜上所述，上訴人依侵權行為法律關係，請求被上訴人給付
    如先位訴之聲明所示，依委任契約債務不履行法律關係，請
    求被上訴人給付如備位訴之聲明所示，均無理由，應予駁回
    。又上訴人既受敗訴判決，其假執行之聲請即失所附麗，不
    應准許。原審為上訴人敗訴之判決，及駁回其假執行之聲請
    ，並無不合。上訴意旨指摘原判決不當，求予廢棄改判，為
    無理由，應予駁回。
九、本件判決基礎已臻明確，兩造其餘攻防及舉證，核與本件判
    決結果無涉，毋庸逐一論列，併予敘明。
參、據上論結，本件上訴為無理由，依民事訴訟法第449條第1項
    、第78條、第85條第1項前段，判決如主文。
中    華    民    國    99    年    7     月    13    日
                      民事第七庭
                        審判長法  官  鄭三源
                              法  官  呂太郎
                              法  官  魏麗娟
正本係照原本作成。
如不服本判決，應於收受送達後20日內向本院提出上訴書狀，其
未表明上訴理由者，應於提出上訴後20日內向本院補提理由書狀
（均須按他造當事人之人數附繕本）上訴時應提出委任律師或具
有律師資格之人之委任狀；委任有律師資格者，另應附具律師資
格證書及釋明委任人與受任人有民事訴訟法第466條之1第1項但
書或第2項（詳附註）所定關係之釋明文書影本。如委任律師提
起上訴者，應一併繳納上訴審裁判費。
中    華    民    國    99    年    7     月    14    日
                              書記官  廖月女
附註：
民事訴訟法第466條之1（第1項、第2項）：
對於第二審判決上訴，上訴人應委任律師為訴訟代理人。但上訴
人或其他法定代理人具有律師資格者，不在此限。
上訴人之配偶、三親等內之血親、二親等內之姻親，或上訴人為
法人、中央或地方機關時，其所屬專任人員具有律師資格並經法
院認為適當者，亦得為第三審訴訟代理人。

司法院資訊處製作；財團法人民間司法改革基金會備份。
